【裁判字號】    99,保險上易,3
【裁判日期】    990504
【裁判案由】    給付保險金
【裁判全文】
臺灣高等法院臺中分院民事判決       99年度保險上易字第3號
上  訴  人  乙○○
訴訟代理人  莊乾城律師
被 上 訴人  國泰世紀產物保險股份有限公司
法定代理人  丙○○
訴訟代理人  甲○○
被 上 訴人  南山人壽保險股份有限公司
法定代理人  丁○○
訴訟代理人  戊○○
上列當事人間給付保險金事件，上訴人對於中華民國98年12月24
日臺灣臺中地方法院98年度保險字第51號第一審判決提起上訴，
本院判決如下：
    主  文
上訴駁回。
第二審訴訟費用由上訴人負擔。
    事實及理由
甲、程序事項：本件上訴人原以南山人壽保險股份有限公司之分
    公司即南山人壽保險股份有限公司台北大安分公司為被上訴
    人提起本件訴訟，嗣經兩造同意更正以被上訴人南山人壽保
    險股份有限公司即總公司為被上訴人，因其分公司係屬總公
    司之分支機構，其更正不影響當事人同一性，故無不合，合
    先敘明（最高法院66年台上字第3470號判例意旨參照）。
乙、實體事項：
壹、上訴人起訴主張：
一、上訴人曾分別向被上訴人國泰世紀產物保險股份有限公司（
    以下簡稱國泰產物公司）投保「國泰個人意外綜合保險」，
    保單號碼：1574字第97PAC0066號，保險期間自97年1月18日
    24:00起至98年1月18日24:00止，承保範圍個人傷害保險：
    一般意外死殘保險金額新台幣（下同）100萬元、特定意外
    死殘保險金額500萬元、特別看護費用保險金額10萬元。另
    又向被上訴人南山人壽保險股份有限公司（以下簡稱南山人
    壽公司）投保「南山人壽團體一年定期意外傷害保險」，保
    單號碼：1728，保險期間自97年1月30日午夜12時起至98年1
    月30日午夜12時止，承保範圍包含意外身故及殘廢保險金金
    額300萬元、意外傷害醫療保險金3萬元、意外傷害日額保險
    金1,500元。
二、按上訴人於97年5月16日因車禍意外由119送由台中縣大里市
    財團法人仁愛綜合醫院急診，經醫師診斷為「創傷性蜘蛛網
    膜下腔出血、急性硬腦膜下血腫、頭蓋骨骨折合併氣腦、肢
    體挫擦傷、坐骨神經痛」、「1.外傷性顱內出血、2.急性硬
    腦膜下出血3.顱骨破裂合併氣胸症4.手、膝擦挫傷5.頸椎外
    傷性椎間盤突出症6.腰椎第五-薦椎第一節椎間盤破裂7.嗅
    覺喪失中」，且經台中縣大里市財團法人仁愛綜合醫院出具
    「重大傷病證明」診斷病名為「頭部外傷合併嚴重腦挫傷，
    其創傷指數大於16分。創傷性蜘蛛網膜下腔出血、急性硬腦
    膜下血腫左側及頭顱骨骨折合併氣腦」。再經台中榮民總醫
    院以酚基乙基乙醇嗅覺閥值試驗與核磁共振檢查上訴人嗅覺
    ，於98年1月7日出具證明書診斷為症狀：「嗅覺永久喪失」
    、診斷：「機能永久遺存顯著障害，不能矯治或兩側嗅覺脫
    失」。上訴人於97年7月12日因創傷後症候群再由急診入院
    治療，於97年7月16日出院，住院5日，醫囑經治療：「現仍
    存頭暈、平衡及嗅覺異常，永久遺存神經障礙，症狀固定，
    終身僅能從事輕便工作，持續治療仍不能期待治療效果」。
    嗣上訴人再於97年12月25日入院治療，97年12月26日開刀第
    5-6頸椎椎間盤突切除及前位融合人工椎間盤內固定手術，
    住院7日，於97年12月31日出院，98年3月17日醫囑：「住院
    期間及返家休養皆需專人照顧並頸圈及背架使用，宜門診追
    蹤治療」、「頸椎脊椎遺存永久顯著運動障礙」。上訴人復
    於98年5月14日再由急診入院治療，住院6日，於98年5月19
    日出院，經98年5月22日門診治療，醫師診斷證明書醫囑仍
    為：「現仍存頭暈、平衡及嗅覺異常，永久遺存神經障礙，
    症狀固定，終身僅能從事輕便工作，持續治療仍不能期待治
    療效果，需持續耳鼻喉科、神經外科門診追蹤治療」。
三、然被上訴人國泰產物公司竟同意支付上訴人保險契約附表一
    項目1神經障害項次1-1-4之給付比例，就上訴人嗅覺喪失及
    特別看護之理賠則拒絕支付；而被上訴人南山人壽公司竟就
    上訴人嗅覺喪失之理賠拒絕支付，茲依上開保險契約請求被
    上訴人等給付下列保險金：
(一)、被上訴人國泰產物公司部分：
    1.殘廢給付20萬元：
      依第15條約定，鼻部缺損致其機能永久遺存顯著障害者，
      給付比例為20%，是上訴人請求保險金額20萬元：
    按上訴人鼻骨骨折後雖予矯治，然兩側嗅覺已永久喪失，
      依一般常人認知已達鼻部缺損且機能永久遺存顯著障害，
      應屬殘廢給付範圍，依上揭法條應作有利被保險人或消費
      者之解釋，應符合鼻部缺損且其機能永久遺存顯著障害。
      又「嗅覺喪失」屬刑法第10條第4項第3款定義之「重傷」
      ，應屬殘廢給付範圍，依上揭法條應作有利被保險人或消
      費者之解釋，應符合鼻部缺損且機能永久遺存顯著障害。
      按鼻軟骨全部或大部分缺損之程度致機能永久遺存顯著障
      害云云應係確定鼻部嗅覺功能之永久喪失，本案上訴人嗅
      覺亦經確認永久喪失，應本於保險契約保障被保險人確定
      嗅覺功能喪失之重度傷害殘廢時獲得理賠，就契約文義應
      作有利被保險人之解釋，應認符合「鼻部缺損且其機能永
      久遺存顯著障害者」辦理理賠，以符合一般消費者或被保
      險人之期待，並維被保險人或消費者權益。
    為此，依民法第247-1條、消費者保護法第11條第2項、第
      12條第1項、第2項第3款及保險法第54條第2項之規定請求
      被上訴人南山人壽公司給付保險金額20萬元。
    2.特別看護保險金10萬元：
    上訴人開刀住院歷程如下：97年5月16日至97年5月21日，
      共6天。97年7月12日至97年7月16日，共5天。97年12月25
      日至97年12月31日，共7天。98年5月14日至98年5月19日
      ，共6天。
    且上訴人住院期間或返家後只能臥床或專人照顧方能下床
      行走：自發生車禍後上訴人仍常需住院開刀治療，車禍後
      90日即至97年8月14日之後仍時常臥床，97年3月17日台中
      縣大里市財團法人仁愛綜合醫院之證明書更記載「97年12
      月25日入院治療，97年12月26日開刀第5-6頸椎椎間盤突
      切除及前位融合人工椎間盤內固定手術，住院期間及返家
      休養需專人照顧並頸圈及背架使用」、「仍存頭暈、平衡
      及嗅覺異常、永久遺存神經障礙，症狀固定，終身僅能從
      事輕便工作，持續治療仍不能期待治療效果」、「頸椎脊
      椎遺存永久顯著運動障礙」等語，因有頸圈及背架，上訴
      人無法自行穿脫衣服，因有眩暈及平衡機能障害，無法自
      行入浴、無法自行行走，應符合被上訴人國泰產物公司保
      險單之請領特別看護保險金請領條件。詎被上訴人國泰產
      物公司稱依上訴人97年12年28日至97年12月31日之病程紀
      錄記載：「意識清楚，四肢運動自如」云云，即認「可自
      行行走」云云，未綜合上訴人全身狀況尚有頸圈及背架及
      眩暈及平衡機能障害等，四肢於床上能運動，非等於可自
      行行走故醫囑需「專人照顧」，被上訴人應給付特別看護
      保險金。
(二)、被上訴人南山人壽公司部分：請求殘廢給付保險金60萬元：
    依保險契約第13條約定，請求嗅覺喪失之保險金─鼻部缺損
    致其機能永久遺存顯著障害者，理由與上開向被上訴人國泰
    產物公司請求所述相同。其給付比例為20%，即300萬元20
    %＝60萬元。
(三)、因被上訴人等拒絕給付保險金，爰依保險法第34條第2項之
    規定，提起本件訴訟求為判決如原審聲明所示。
貳、被上訴人方面答辯：
一、被上訴人南山人壽公司以：
(一)、上訴人主張其有「嗅覺永久喪失，機能永久遺存顯著障害，
    不能矯治，兩側嗅覺喪失」之情形，故依系爭保險附約向被
    上訴人公司請求部分殘廢保險金(第九級殘廢)，然依該條款
    所附「殘廢程度與保險金給付表」4-1-1項的約定，該項部
    分殘廢保險金之給付係以「鼻部缺損，致其機能永久遺存顯
    著障害者」為要件。上訴人雖提出台中榮民總醫院於98年1
    月7日所開立之診斷診明書，主張其有「嗅覺永久喪失」之
    情形，惟查，上訴人曾於97年12月15日於台中榮民總醫院接
    受MRI（磁振造影檢查），依其提供予被上訴人公司之磁振
    造影資料，仍可見鼻骨，而無鼻骨缺損之情形。
(二)、再者，本件爭議上訴人曾向「財團法人保險事業發展中心」
    （下簡稱保發中心）申訴並聲請調處在案，案經保發中心調
    查後提出調處結果如下：
  1.說明五、「申訴人是否須有『鼻部缺損』之情形，始得謂其
    符合該項殘廢保險金之給付要件？因系爭傷害保險已將其殘
    廢給付項明訂為『鼻部缺損，致其機能永久遺存顯著障害者
    』，若將其保障範圍擴張及於『鼻未缺損，致其機能永久遺
    存顯著障害者』，是否有逾越條款而為擴張解釋之虞？……
    。故而，傷害保險既已將其殘廢給付項目明定為『鼻部缺損
    ，致其機能永久遺存顯著障害者』，恐不宜再將其保障範圍
    擴張解釋…」。
  2.說明六、「依據申訴人提供之病歷資料，雖有鼻骨骨折後矯
    正之紀錄，然本案並未符合『鼻部缺損，即鼻軟骨全部或大
    部分缺損之程度』之情形，縱有『兩側嗅覺脫失』，恐亦難
    認其符合系爭傷害保險殘廢保險金之給付要件，南山人壽主
    張與前開條款約定不合，無法理賠，尚屬有據。」
(三)、又經法院函詢台中榮民總醫院、大里仁愛醫院後，二醫院回
    覆如下：
  1.台中榮民總醫院中榮醫企字第0980014261號函：「病患乙○
    ○先生於本院耳鼻喉科檢查時，外觀並未有鼻軟骨或鼻部缺
    損，也未曾接受鼻軟骨或鼻部缺損治療…」。
  2.大里仁愛醫院仁總字第098090019號函：「病患乙○○…經
    檢查後確認為鼻骨閉鎖性骨折，…術後…，復原良好」。承
    上，上訴人雖主張其目前身體狀況為「嗅覺永久喪失，機能
    永久遺存顯著障害，不能矯治，兩側嗅覺喪失」之情形，惟
    依上開二家醫院之函覆結果可知，上訴人之情形並未有「鼻
    軟骨全部或大部分缺損」之情形。綜上所述，上訴人之情形
    既非未符合系爭殘等級4-1-1之殘廢情形，被上訴人公司自
    無法依系爭保險契約給付上訴人部分殘廢保險金。是故，上
    訴人之請求顯屬無據等語，資為抗辯。並聲明：求為駁回上
    訴人之訴；如受不利之判決，願供擔保，請准宣告免為假執
    行。
(四)、於本院補充抗辯：
  1.本保險契約係依行政院金融監督管理委員會所頒布之示範條
    款而擬定，並經主管機關批准在案，意即主管機關就鼻部之
    殘廢，僅核准殘廢等級4-1-1「鼻部缺損，致其機能永久遺
    存顯著障害」之承保，至於其他部分，金管會既未核准，保
    險業者不得將之列入保險事故，亦不得據之估定危險收取保
    險費，本件承保範圍既未包括上訴人所主張之事由-前以鼻
    未缺損(鼻骨折矯正後)但嗅覺喪失，後又於民事準備書(二)
    狀中主張其係因顱內出血致嗅覺喪失，均非系爭殘等級4-1-
    1之殘廢情形，被上訴人自無給付保險金之義務。
  2.按本件為釐清上訴人(即被保險人)乙○○其嗅覺永久喪失之
    原因(為確認乙○○之嗅覺喪失是否與中樞神經系統損傷有
    關)，鈞院再依上訴人之聲請發函向大里仁愛醫院詢問，大
    里仁愛醫院於99年3月17日回覆如后：「…98年1月7日台中
    榮總有轉診回覆，……嗅覺永久喪失原因認為為顱內出血(
    未開刀)有關，鼻部軟骨之情形，病歷無記述不明。」(被上
    證一)，由此可知，上訴人之情形與依系爭意外殘廢保險金
    之附表一「殘廢程度與保險金給付表」所列殘廢等級4-1-1
    「鼻部缺損，致其機能永久遺存顯著障害」之殘廢項目定義
    ，核屬有間，是以，上訴人另於民事準備書(二)狀中主張其
    情形屬有系爭保險契約第14條第2項所約定「被保險人因同
    一意外傷害事故致成附表一所列二項以上殘廢程度時，本公
    司給付各該項殘廢保險金之和」之情形，恐屬誤會；上訴人
    請求主張被上訴人依前開保險契約之第14條第1項給付部分
    殘廢保險金，顯屬無據。
  3.又查，上訴人雖一再表示，雙方所簽訂之保險契約屬定型化
    契約，應有消費者保護法第11條第2項「定型化契約條款如
    有疑義時，應為有利於消費者之解釋」之適用，而認為系爭
    意外保險契約所訂附表-即「殘廢程度與保險金給付表」，
    對於殘廢等級及解釋方法有所設限而顯失公平，應屬無效等
    語。然，按解釋契約，固須探求當事人立約時之真意，不能
    拘泥於契約之文字，但契約文字業已表示當事人真意，無須
    別事探求者，即不得反捨契約文字而更為曲解，最高法院17
    年上字第1118號判例闡釋甚明。本案雙方所訂之契約已附有
    殘廢程度與保險金給付附表，並將本件保險契約所承保之殘
    廢情形列明共計十一級七十五項，並就各項別殘廢之認定於
    附表右欄為明文約定，又對各項之殘廢程度描述以註釋方式
    審慎說明；兩造所訂保險契約之「殘廢程度及保險金給付表
    」就第4項鼻部「缺損及機能障害」已約定為「鼻軟骨全部
    或大部缺損之程度」致兩側鼻孔閉塞、鼻呼吸困難、不能矯
    治，或兩側嗅覺脫失者，並未包括其他原因致鼻部機能障害
    ，揆諸上開判例意旨，上訴人之解釋方法已脫逸契約文字，
    而為別事探求，其解釋方法顯然有誤！
  4.再按，保險契約為有償契約，要保人必須給付保險費，保險
    人於保險事故發生時有給付保險金之義務，二者具有對價關
    係，保險人根據保險事故(即危險)發生之機率，以大數法則
    算定保險費，保險事故發生之機率越高，保險費亦較高；換
    言之，保險人係就保險契約所約定承保之事故，評估風險計
    算保費，若非承保之保險事故，風險並未列入評估，保險費
    率未計算在內，保險人自無給付保險金之義務。是以保險契
    約雖為定型化契約，但要保人於投保前可考慮其所需要保障
    之保險事故、所願支付之保險費等因素，選擇特定之定型化
    保險契約，並非全受制於定型化契約，無選擇之權利。本保
    險契約係依行政院金融監督管理委員會所頒布之示範條款而
    擬定，並經主管機關批准在案，意即主管機關就鼻部之殘廢
    ，僅核准殘廢等級4-1-1「鼻部缺損，致其機能永久遺存顯
    著障害」之承保，至於其他部分，金管會既未核准，保險業
    者不得將之列入保險事故，亦不得據之估定危險收取保險費
    ，本件承保範圍既未包括上訴人所主張之事由-前以鼻未缺
    損(鼻骨折矯正後)但嗅覺喪失，後又於民事準備書(二)狀中
    主張其係因顱內出血致嗅覺喪失，均非系爭殘等級4-1-1之
    殘廢情形，被上訴人自無給付保險金之義務。
  5.再按，本案系爭團體保險契約之要保人為上訴人之子「陳文
    益」，並於申請書上之「要保員工/業務員簽署」欄親自簽
    名(參原審被證一)，顯見其對於所投保之內容、保險契約條
    款均已閱覽並且知之甚詳、沒有異議；再者，系爭團體保險
    契約條款第八條規定：「被保險人家屬因被保險人員異動…
    欲申請加、退保時，要保人應以書面通知本公司，其保險效
    力自該通知到達翌日起生效或終止。」，本件團體保險係屬
    員工/業務員之團保，上訴人係因屬被上訴人公司業務員陳
    文益之家屬，而由陳文益申請加保，故上訴人僅屬本案系爭
    團體保險契約之被保險人之一(此由原審被證一之契約內容
    變更申請書「被保險人姓名」欄中可知，該團險保單尚有另
    外之被保險人)，其等並非保險契約之當事人，系爭團體保
    險契約之契約當事人應為訴外人陳文益與被上訴人公司，上
    訴人既非系爭團險契約之當事人，其爭執未給予契約審閱期
    之問題，顯然無據。。
二、被上訴人國泰產物公司則抗辯如下：
  (一)上訴人並不符合保險契約中有關鼻部缺損及特別看護之約定
   ，是上訴人請求被上訴人給付保險金並無理由等語，並聲明
   求為：駁回上訴人於原審之訴駁回並陳明；如受不利之判決
   ，願供擔保，請准宣告免為假執行。
  (二)於本院補充抗辯：
   1.上訴人係於97年1月間簽立要保書，並由被上訴人於97年1
     月18日簽發國泰個人意外綜合保險單在案，又該保單條款
     係依照保險業主管機關內政部金融管理委員會示範條款訂
     定並經核准之內容，即該條款係經保險專業人員擬定並公
     佈、核准適用於保險業者與廣大被保險人之約定，故並無
     條款違反誠信原則而對消費者顯失公平。另被保險人係因
     車禍事故撞擊頭部傷及大腦嗅覺神經，導致嗅覺喪失。然
     保險條款有關嗅覺喪失部份系規範於鼻部之項目，自與神
     經障害不同，上訴人之請求自不符合殘廢程度之項目。
   2.再查，上訴人主張與被上訴人亦未遵消費者保護法第11-1
     條審閱期間規定送上訴人審閱乙節。系爭保險單已於97年1
     月18日由被上訴人製作簽發並交送上訴人，從保險單交付
     至事故發生日97年5月16日已趨屆4個月。該保險單中載明
     「本商品經本公司合格簽署人員檢視其內容業已符合一般
     精算原則及保險法令，惟為確保權益，基於保險公司與消
     費者橫平對等原則，消費者仍應詳加閱讀保險單條款與相
     關文件，審慎選擇保險商品…」且保險費交付約定事項又
     規定「要保人應於保險期間之始期30日內，向本公司交付
     保險費；屆期為交付者，本保險契約自始不生效力」。綜
     上可知，系爭保險單已充分給予上訴人30日審閱及寬限期
     間，且經上訴人繳納保險費，即可認定上訴人已充分了解
     保險內容及條款規範，實無上訴人所稱未經審閱情事。
   3.末查，上訴人稱上訴人之「中樞神經」傷害或「嗅覺喪失
     」均基於同一原因造成，故應依強制汽車責任保險給付標
     準及勞工保險失能給付標準規定，再加一等級給付…。本
     案為保險人與被保險人間的商業保險，其性質與強制汽車
     責任保險及勞工保險帶有社會福利的保險截然不同。基於
     私法自治、契約自由原則，契約相對人間所需遵照的為雙
     方簽立之保險契約及其條款，豈有捨棄原契約條款而採用
     雙方簽立契約以外之理?
   4.綜上所述，被保險人之傷害並不符條款規範，其請求及上
     訴均為無理由。
、兩造不爭執之事實如下：（原審卷第120頁反面）
(一)、上訴人曾向被上訴人國泰產物公司投保「國泰個人意外綜合
     保險」，保單號碼：1574字第97PAC0066號，保險期間自97
    年1月18日24:00起至98年1月18日24:00止，承保範圍個人傷
    害保險：一般意外死殘保險金額新台幣100萬元、特定意外
    死殘保險金額500萬元、特別看護費用保險金額10萬元【起
    訴狀證七號】。
(二)、上訴人曾向被上訴人南山人壽公司投保「南山人壽團體一年
    定期意外傷害保險」，保單號碼：1728，保險期間自97年1
    月30日午夜12時起至98年1月30日午夜12時止，承保範圍包
    含意外身故及殘廢保險金金額300萬元、意外傷害醫療保險
    金3萬元、意外傷害日額保險金1500元【如南山人壽公司答
    辯(一)狀被證一】。
(三)、上訴人於97年5月16日因車禍意外由119送至台中縣大里市財
    團法人仁愛綜合醫院急診，經醫師診斷「創傷性蜘蛛網膜下
    腔出血、急性硬腦膜下血腫、頭蓋骨骨折合併氣腦、肢體挫
    擦傷、坐骨神經痛」、「1.外傷性顱內出血、2.急性硬腦膜
    下出血3.顱骨破裂合併氣胸症4.手、膝擦挫傷5.頸椎外傷性
    椎間盤突出症6.腰椎第五-薦椎第一節椎間盤破裂7.嗅覺喪
    失中」【起訴狀證一、二號】。
(四)、經台中縣大里市財團法人仁愛綜合醫院出具「重大傷病證明
    」診斷病名：「頭部外傷合併嚴重腦挫傷，其創傷指數大於
    16分。創傷性蜘蛛網膜下腔出血、急性硬腦膜下血腫左側及
    頭顱骨骨折合併氣腦」【起訴狀證三號】。
(五)、經台中榮民總醫院以酚基乙基乙醇嗅覺閥值試驗與核磁共振
    檢查上訴人嗅覺，於98年1月7日出具證明書診斷為症狀：「
    嗅覺永久喪失」、診斷：「機能永久遺存顯著障害，不能矯
    治或兩側嗅覺脫失」【起訴狀證四號】。
(六)、上訴人97.7.12因創傷後症候群再由急診入院治療，97.7.16
    出院，住院5日，醫囑經治療：「現仍存頭暈、平衡及嗅覺
    異常，永久遺存神經障礙，症狀固定，終身僅能從事輕便工
    作，持續治療仍不能期待治療效果」【起訴狀證五號】。
(七)、上訴人97.12.25入院治療，97.12.26開刀第5-6頸椎椎間盤
    突切除及前位融合人工椎間盤內固定手術，住院7日，97.12
    .31出院，98.3.17醫囑：「住院期間及返家休養皆需專人照
    顧並頸圈及背架使用，宜門診追蹤治療」、「頸椎脊椎遺存
    永久顯著運動障礙」【起訴狀證五號】。
(八)、上訴人98.5.14再由急診入院治療，住院6日，於98.5.19出
    院98.5.22門診治療，醫師診斷證明書醫囑仍為：「現仍存
    頭暈、平衡及嗅覺異常，永久遺存神經障礙，症狀固定，終
    身僅能從事輕便工作，持續治療仍不能期待治療效果，需持
    續耳鼻喉科、神經外科門診追蹤治療」【起訴狀證六號】。
(九)、被上訴人國泰產物公司僅同意支付上訴人保險契約附表一項
    目1神經障害項次1-1-4之給付比例，就上訴人嗅覺喪失及特
    別看護之理賠則拒絕支付【起訴狀證九號】。
(十)、就上訴人嗅覺喪失之理賠拒絕支付【起訴狀證十號】。
肆、本院得心證理由如下：
一、本件上訴人請求被上訴人國泰產物公司、南山人壽公司就其
    嗅覺喪失各給付殘障給付20萬元、60萬元，尚無理由：
(一)、經查，依「國泰個人意外綜合保險」第13條約定：「被保險
    人於本契約有效期間內遭受意外傷害事故，致其身體蒙受傷
    害而致殘廢或死亡時，本公司依照本契約的約定，給付保險
    金」；第15條第1項前段約定「被保險人於本契約有效期間
    內遭受第十三條約定的意外傷害事故，自意外傷害事故發生
    之日起一百八十日以內致成附表一所列殘廢程度之一者，本
    公司給付殘廢保險金，其金額按該表所列之給付比例計算。
    ……」。另「南山人壽團體一年定期意外傷害保險附約」第
    14條第1項前段約定：「被保險人於本附約有效期間內遭受
    第12條約定的意外傷害事故，自意外傷害事故發生之日起18
    0日以內致成附表一所列殘廢程度之一者，本公司給付殘廢
    保險金，其金額按該表所列之給付比例計算。……」，是所
    謂「殘廢程度與保險金給付表」既為保險契約內容之一部分
    ，就兩造即均具有拘束力，故被上訴人欲請求系爭意外殘廢
    保險金，自須符合前開「殘廢程度與保險金給付表」所列殘
    廢程度為必要。
(二)、復查，依兩造間保險契約約款所附「殘廢程度與保險金給付
    表」，其中給付項目「鼻缺損及機能障害」項次4-1-1所列
    殘廢程度為「鼻部缺損致其機能永久遺存顯著障害者」，殘
    廢等級為9，給付比例為20%，至所謂之「鼻部缺損」，依附
    註說明4所載，係指「鼻軟骨全部或大部分缺損之程度」；
    而「機能永久遺存顯著障害」係指「兩側鼻孔閉塞、鼻呼吸
    困難、不能矯治，或兩側嗅覺脫失者」而言，此有各該保約
    之附表可憑，依系爭保險契約之文義內容可知，本件保險契
    約所承保之項目，就「鼻缺損及機能障害」一項，係以因意
    外造成鼻部缺損導致機能永久障害為其承保之對象，故須二
    者兼備並具有相當之因果關係，方符殘廢等級4-1-1項有關
    殘廢項目之定義。本件上訴人依台中榮民總醫院以酚基乙基
    乙醇嗅覺閥值試驗與核磁共振檢查其嗅覺，固經診斷為「嗅
    覺永久喪失」、「機能永久遺存顯著障害，不能矯治或兩側
    嗅覺脫失」，此有台中榮總診斷證明書為證【起訴狀證四號
    】。然經原審就其嗅覺功能之喪失是否係因鼻缺損，即鼻軟
    骨全部或大部分缺損所致，向台中榮民總醫院、大里仁愛醫
    院函詢，其中大里仁愛醫院於98年9月1日以仁總字第098090
    019號函覆：「病患乙○○…經檢查後確認為鼻骨閉鎖性骨
    折，…術後…，復原良好」（見原審卷第98、99頁），另於
    99年3月17日回覆稱「…98年1月7日台中榮總有轉診回復，
    內容有診療摘要，照其記述嗅覺永久喪失原因認為為顱內出
    血（未開刀）有關，病歷無記述不明」（本院卷第48頁）；
    稽之台中榮民總醫院98年9月1日中榮醫企字第0980014261號
    函則回覆稱：「病患乙○○先生於本院耳鼻喉科檢查時，外
    觀並未有鼻軟骨或鼻部缺損，也未曾接受鼻軟骨或鼻部缺損
    治療…」（見原審卷第87頁），可見上訴人鼻部軟骨或鼻部
    並無缺損之情，其嗅覺機能之喪失並非因鼻部軟骨或鼻部缺
    損所造成，與前開給付項次4-1-1之殘廢定義有間，上訴人
    據以請求鼻部意外殘廢金之給付，尚有未洽。
(三)、上訴人雖又主張按「嗅覺喪失」屬刑法第10條第4項第3款定
    義之「重傷」，應屬殘廢給付範圍，應作有利被保險人或消
    費者之解釋，是即須鼻部嗅覺功能之永久喪失，本案上訴人
    之嗅覺已經確認永久喪失，即應本於保險契約保障被保險人
    確定嗅覺功能喪失之重度傷害殘廢時獲得理賠之精神，就契
    約文義應作有利被保險人之解釋，並依民法第247-1條、消
    費者保護法第11條第2項、第12條第1項、第2項第3款規定、
    保險法第54條第2項規定及上訴人與被上訴人國泰產物公司
    保險契約「國泰產物個人意外綜合保險基本條款」第1章第1
    條第2項後段約定、與南山人壽公司「南山人壽團體意外傷
    害保險」第1條第2項後段約定，應認本件上訴人之傷害應認
    符合「鼻部缺損且其機能永久遺存顯著障害者」辦理理賠，
    以符合一般消費者或被保險人之期待等語。然解釋契約，固
    須探求當事人立約時之真意，不能拘泥契約之文字，但契約
    文字業已表示當事人真意，無須別事探求者，即不得反捨契
    約文字而更為曲解，最高法院17年上字第1118號判例意旨足
    參，本件被上訴人於保險契約條款（含附表）中既已將其殘
    廢給付項目明定為「鼻部缺損，致其機能永久遺存顯著障害
    者」二個要件，此為兩造當初締結保險契約所約定之承保項
    目，自無從超出文義之涵攝範圍以外，將鼻部缺損之要件恝
    置不論，並將未符合「鼻部缺損」之要件，而有鼻部機能永
    久遺存顯著障害之情形，亦認已符合該項殘廢保險金之給付
    要件，而為有利於上訴人之認定，否則將使兩造間藉契約明
    定理賠之要件形同具文，又查，就本件保險理賠爭議，上訴
    人曾向「財團法人保險事業發展中心」申訴，經該中心保險
    申訴調處委員會依雙方所提資料調查後，提出之說明：【說
    明五、「申訴人是否須有『鼻部缺損』之情形，始得謂其符
    合該項殘廢保險金之給付要件？因系爭傷害保險已將其殘廢
    給付項明訂為『鼻部缺損，致其機能永久遺存顯著障害者』
    ，若將其保障範圍擴張及於『鼻未缺損，致其機能永久遺存
    顯著障害者』，是否有逾越條款而為擴張解釋之虞？……。
    故而，傷害保險既已將其殘廢給付項目明定為『鼻部缺損，
    致其機能永久遺存顯著障害者』，恐不宜再將其保障範圍擴
    張解釋…」。．．．說明六、「依據申訴人提供之病歷資料
    ，雖有鼻骨骨折後矯正之紀錄，然本案並未符合『鼻部缺損
    ，即鼻軟骨全部或大部分缺損之程度』之情形，縱有『兩側
    嗅覺脫失』，恐亦難認其符合系爭傷害保險殘廢保險金之給
    付要件，南山人壽主張與前開條款約定不合，無法理賠，尚
    屬有據。」等語，有該中心98年4月28日保調字第098000008
    04號函可資參照（見原審卷第80頁），而意外險殘廢等級表
    係依保險業主管機關即內政部金融管理委員會之示範條款而
    訂定並經核准在案，此業據被上訴人陳明於卷，並為上訴人
    所不爭執，是系爭保險契約之條款既經主管當局核准通過，
    並廣泛適用於一般商業保險之契約中，而因意外所造成之傷
    殘之程度及內容不一，如何之範圍方屬保險給付之範圍，涉
    及保險風險承擔及保費之計算，本件主管機關就鼻部之殘廢
    ，既僅核准殘廢等級4-1-1「鼻部缺損，致其機能永久遺存
    顯著障害」之保險內容，就其他部分所造成之殘廢，則不在
    核准之列，保險業者未將之列為保險事故，自無不合。況本
    件保險契約要保人，即上訴人之子陳文益，就是否投保，本
    具有自由決定之權限，非被上訴人一方所能強制，故不能單
    以系爭保單就鼻部機能之殘廢金給付，明定以鼻部缺損為要
    件，即逕謂條款已違反誠信原則或對消費者有何顯失公平而
    無效之處。而本件保險契約之要保人於簽約時係被上訴人南
    山人壽公司之業務員，其就各該條款之內容及定義，衡情應
    無不知之理，其於簽約時就各條款之內容又均無異議，自不
    得於保險事故發生後，再就條款之定義爭執其效力。
(四)、上訴人雖又主張：被上訴人未遵守消費者保護法第11-1條審
    閱期間之規定，將保險契約約款送由上訴人審閱，故本件附
    表一項目4.有關鼻部缺損之限制，應不構成契約之內容，其
    限制之文字應屬無效云云。然「保險契約，由保險人於同意
    要保人聲請後簽訂」；又「要保人得不經委任，為他人之利
    益訂立保險契約」保險契約第44條第1項、第45條前段分別
    定有明文，可見要保人方為保險契約之當事人，本件上訴人
    係因屬南山人壽人公司業務員陳文益之家屬，而由陳文益申
    請加保，為被保險人，並非保險契約之當事人，被上訴人南
    山人壽公司縱未將保險單送由上訴人審閱，是否即生違反消
    費者保護法第11-1條之規定並非無疑。至被上訴人國泰公司
    之保險單於陳文益投保後，業已於97年1月18送交上訴人，
    從保險單交付至事故發生，已近四個月之久，上訴人已有相
    當之時間審閱保險單之內容，其保險費交付約定事項又規定
    「要保人應於保險期間之始期30日內，向本公司交付保險費
    ，屆時未交付者，本保險契約自始不生效力」，可見其保險
    單已給予上訴人30日之審閱及寬限期間，應不生未給予相當
    審閱期間而契約無效之問題。更何況上訴人已依系爭保險契
    約各向被上訴人請領中樞神經之殘廢給付，此為兩造所不爭
    執，若依上訴人所言，即認系爭保險契約將確有違反消費者
    保護法第11-1條之規定，則系爭保險契約將因之全部罹於無
    效，上訴人又何能受領中樞神經殘廢保險金之給付？上訴人
    前開主張，自無可採。
(五)、上訴人固又稱：本件嗅覺之喪失係因顱內出血所致，與被上
    訴人殘廢程度項目1.中樞神經障害致影響工作受損有別，應
    分屬不同之殘廢項目，故應認上訴人得依殘廢等級4-1-1「
    鼻部缺損，致其機能永久遺存顯著之障害者」請求殘廢給付
    ，再中樞神經或嗅覺喪失係基於同一原因所造成，故應依強
    制汽車責任保險給付標準及勞工保險失能給付標準規定再加
    一等級給付等語，然上訴人嗅覺喪失縱因顱內出血所致，並
    非屬本件承保之事項，與鼻部缺損之要件亦有不合，故不能
    據以請求理賠。至系爭保險與強制汽車責任險及勞工保險，
    分屬不同之保險，故不能比附援引，上訴人請求再加一等級
    給付，既與本件契約之約定不符，自無足取。
(六)、基上，上訴人對於被上訴人公司請求意外殘廢保險金給付，
    因未達符合上開二公司附表一「殘廢程度與保險金給付表」
    所列殘廢程度，此部分請求即屬無據，為無理由，應予駁回
    。
二、上訴人請求被上訴人國泰產物公司給付上訴人特別看護之保
    險給付10萬元部分，亦無理由：
(一)、上訴人主張：上訴人因本件意外事故，住院期間或返家後只
    能臥床或專人照顧方能下床行走，自發生車禍後上訴人仍常
    需住院開刀治療，且因有頸圈及背架，上訴人無法自行穿脫
    衣服，因有眩暈及平衡機能障害，無法自行入浴、無法自行
    行走，應符合與被上訴人國泰產物公司間請領特別看護保險
    金請領條件等語。被上訴人國泰產物公司則辯稱上訴人並不
    符合保險契約中有關特別看護之約定等語。經查，依上訴人
    與被上訴人國泰產物公司保險契約「國泰產物個人意外綜合
    保險特別看護費用給付附加條款」第2條「名詞定義：一、
    所謂需特別看護，係指被保險人經醫院診斷後，依診斷書判
    斷符合下列兩種情形之一者：(一)時常處於臥床狀態，無法在
    床鋪周遭以自己力量行走，並符合下列四種狀態中之兩項以
    上者：（1）無法自行穿脫衣服（2）無法自行入浴（3）無
    法自行就食（4）無法自行擦拭排泄後之大小便。」而言（
    見原審卷第20頁）。又嗣經原審依上訴人聲請就上訴人98
    年3月17日之診斷證明書記載：「需專人照顧並頸圈及背架
    使用」、「現仍存頭暈、平衡及嗅覺異常、永久遺存神經障
    礙，症狀固定，持續治療仍不能期待治療效果」、「頸椎脊
    椎遺存永久顯著運動障礙」等內容，是否符合上開特別看護
    之定義說明，經該院函覆「98年10月16日神經遺存症狀及運
    動障礙並未達上開主旨說明二所述之四種狀態之兩項以未（
    應為上之誤）」，有該院98年10月21日仁總字第098100072
    號函在卷可稽（見原審卷第128頁）。是其此部分請求被上
    訴人國泰產物公司給付特別看護之保險給付10萬元，亦屬無
    據，為無理由，亦應予駁回。
三、從而，本件上訴人之主張均屬無據，原審因之駁回其請求及
    假執行之聲請即無不合，上訴人仍執前詞，指摘原判決失當
    ，求予廢棄，非有理由，應予駁回。
伍、末按，本件被上訴人就鼻部意外殘廢之給付，限於鼻軟骨全
    部或大部分缺損致其機能永久遺存顯著障害之情形，致對因
    意外產生造成鼻部機能永久障害之情形，無法理賠，對上訴
    人之保護是否不週，此乃屬宜否修改保險契約條款，以期更
    進一步保障投保人及被保險人之權益。又本件判決之基礎已
    臻明確，兩造其餘攻擊防禦方法及舉證，經審酌後核與判決
    無影響，爰不另一一論述，併此敘明。
陸、據上論結，本件上訴為無理由，應依民事訴訟法第449條第
    1項、第78條判決如主文。
中    華    民    國    99    年    5     月    4     日
                民事第二庭    審判長法  官  邱森樟
                                    法  官  翁芳靜
                                    法  官  謝說容
以上正本係照原本作成。
不得上訴。
                                    書記官  胡美娟
中    華    民    國    99    年    5     月    4     日
                                                      Ｓ

司法院資訊處製作；財團法人民間司法改革基金會備份。
